ACORDAO-COMPLETO-2447432

ACÓRDÃO 779/2022 ATA 3/2022 - PRIMEIRA CÂMARA

Vistos, relatados e discutidos estes autos de processo de tomada de contas especial instaurada pelo Fundo Nacional de Desenvolvimento da Educação em razão de irregularidades na execução do Convênio 54/2002,
ACORDAM os Ministros do Tribunal de Contas da União, reunidos em sessão da Primeira Câmara, ante as razões expostas pelo relator, em:
9.1. excluir da relação processual as empresas Gemini Projetos, Incorporações e Construções Ltda. (00.311.076/0001-38) e Correnge Construtora Ltda. (00.545.527/0001-00) ;
9.2. com fundamento nos arts. 1º, inciso I, e 16, inciso III, alíneas "b" e "c", da Lei 8.443/1992 c/c os arts. 19 e 23, inciso III, da mesma Lei, e com os arts. 1º, inciso I, 209, incisos II e III, 210 e 214, inciso III, do RITCU, julgar irregulares as contas das sras. Valentina de Fátima Dragoni (XXX.713.151-XX) e Cely Maria Auxiliadora Barros Almeida (XXX.923.911-XX) e da Associação Brasileira Profissionalizante Cultural e de Preservação do Meio Ambiente (02.516.389/0001-58) , condenando-as ao pagamento das quantias abaixo discriminadas, com a fixação do prazo de 15 (quinze) dias, a contar das notificações, para comprovarem, perante o Tribunal (art. 214, inciso III, alínea "a", do RITCU) , o recolhimento das dívidas aos cofres do Fundo Nacional de Desenvolvimento da Educação, atualizadas monetariamente e acrescidas dos juros de mora, calculados a partir das datas indicadas até a do efetivo recolhimento, na forma prevista na legislação em vigor:
9.2.2. débito relacionado solidariamente às responsáveis Valentina de Fátima Dragoni (XXX.713.151-XX) , Cely Maria Auxiliadora Barros Almeida (XXX.923.911-XX) e à Associação Brasileira Profissionalizante Cultural e de Preservação do Meio Ambiente (02.516.389/0001-58) :
	Data de ocorrência
	Valor histórico (R$) 

	30/12/2007
	277.298,72

9.2.3. débito relacionado solidariamente à responsável Cely Maria Auxiliadora Barros Almeida (XXX.923.911-XX) e à Associação Brasileira Profissionalizante Cultural e de Preservação do Meio Ambiente (02.516.389/0001-58) :
	Data de ocorrência
	Valor histórico (R$) 

	15/01/2007
	 18.000,00 

	22/12/2006
	 24.580,00 

	02/03/2007
	 20.640,00 

9.3. autorizar, desde logo, a cobrança judicial das dívidas, caso não atendidas as notificações, na forma do disposto no art. 28, inciso II, da Lei 8.443/1992;
9.4. autorizar, caso solicitado, o pagamento das dívidas em até 36 (trinta e seis) parcelas mensais e consecutivas, nos termos do art. 26 da Lei 8.443/1992 c/c o art. 217 do RITCU, fixando o prazo de 15 (quinze) dias, a contar do recebimento da notificação, para comprovação perante o Tribunal do recolhimento da primeira parcela, e de 30 (trinta) dias, a contar da parcela anterior, para comprovação do recolhimento das demais parcelas, devendo incidir sobre cada valor mensal, atualizado monetariamente, os juros de mora devidos, na forma prevista na legislação em vigor;
9.5. alertar as responsáveis de que a inadimplência de qualquer parcela acarretará o vencimento antecipado do saldo devedor;
9.6. dar ciência da presente deliberação ao Procurador-Chefe da Procuradoria da República no Estado do Mato Grosso, nos termos do § 3º do art. 16 da Lei 8.443/1992 c/c o § 7º do art. 209 do RITCU; e
9.7. dar ciência do presente acórdão às responsáveis e ao FNDE.

Tomada de contas especial instaurada em razão de irregularidades na execução de convênio cujo objeto era a implementação do Programa de Expansão da Educação Profissional.

Primeira Câmara

3. Responsáveis: Valentina de Fátima Dragoni (XXX.713.151-XX); Cely Maria Auxiliadora Barros Almeida (XXX.923.911-XX); Associação Brasileira Profissionalizante Cultural e de Preservação do Meio Ambiente (02.516.389/0001-58); Gemini Projetos, Incorporações e Construções Ltda. (00.311.076/0001-38); e Correnge Construtora Ltda. (00.545.527/0001-00)

13.1. Ministros presentes: Walton Alencar Rodrigues (Presidente), Benjamin Zymler (Relator), Vital do Rêgo e Jorge Oliveira.
13.2. Ministros-Substitutos presentes: Augusto Sherman Cavalcanti e Weder de Oliveira.

ACORDAO-COMPLETO-2532757

Acórdão 2027/2022 - Primeira Câmara

BENJAMIN ZYMLER

Adoto como relatório, com alguns ajustes de forma, a instrução elaborada no âmbito da Secretaria de Controle Externo de Tomada de Contas Especial (SecexTCE) , inserta à peça 91:
"INTRODUÇÃO
Cuidam os autos de tomada de contas especial instaurada pelo Fundo Nacional de Desenvolvimento da Educação/Ministério da Educação (FNDE/MEC) em desfavor da Associação Brasileira Profissionalizante, Cultural e de Preservação do Meio Ambiente (Abrassa) e das Sras. Valentina de Fátima Dragoni e Cely Maria Auxiliadora Barros Almeida, ex-presidentes da Abrassa, respectivamente, nos períodos de 12/6/2002 a 20/12/2006 e 21/12/2006 a 30/12/2007.
A TCE foi instaurada em razão da glosa integral das despesas efetuadas no Convênio 54/2002 (Siafi 452026) , celebrado entre a Abrassa e o Ministério da Educação (MEC) , que teve por objeto a implementação do Programa de Expansão da Educação Profissional - PROEP, na Abrassa, com a implantação do Centro de Educação Profissional em Artes, de acordo com o Projeto específico 602 e com o respectivo plano de trabalho, aprovados pelo diretor executivo da Unidade de Coordenação de Programas - UCP/SEMTEC.
HISTÓRICO
Em instrução inicial datada de 1/5/2017 (peça 8) , foi identificada a celebração do Convênio 54/2002, em 12/6/2002, no valor de R$ 3.097.099,00, sem previsão de contrapartida entre o MEC e a Abrassa. A vigência inicial do convênio foi sucessivamente prorrogada até o dia 30/12/2007, tendo a convenente prazo até o dia 28/2/2008 para apresentar a prestação de contas; porém, só o fez no dia 30/7/2008 (peça 1, p.331-404 até peça 2, p.1-265) .
Quanto à execução do convênio, entendeu-se que parcela significativa do objeto pactuado foi implementada, não sendo viável glosar integralmente o objeto, como fez o FNDE, porque o Centro de Educação Profissional em Artes foi construído, entrando em funcionamento em 2005, e, depois de implantado, passou a atender às demandas do estado de Mato Grosso para oferta de cursos de iniciação musical e artística de alunos e professores da rede estadual de ensino no município de Várzea Grande, como é possível verificar nos termos de cooperação firmados (peça 3, p. 189-203) .
Entendeu-se, ainda, que o débito efetivamente apurado totalizara o valor de R$ 1.117.950,91, representado por R$ 1.060.485,92 de execução física e R$ 57.464,79 de execução financeira. Contudo, como não se sabia o período de gestão em que foi levantada parte desse débito, para sanear a questão, fez-se necessário diligenciar ao FNDE/MEC, a fim de que apresentasse, de forma individualizada, as despesas que constituíram suas parcelas.
Em instrução complementar, datada de 20/10/2017 (peça 23) , a resposta à diligência (peça 20) foi analisada chegando-se aos valores da parcela não identificada do débito a serem atribuídos às responsáveis, levando em conta o período em que as despesas foram executadas.
Nessa mesma instrução, em razão de ter sido veiculada na imprensa local notícia sobre a condenação de dois servidores públicos por estelionato em razão de fraudes na construção do Centro de Educação Profissional em Artes, no município de Várzea Grande, objeto do convênio da presente TCE, foi proposta diligência à 7ª Vara Federal da Justiça Federal de Mato Grosso para que encaminhasse o processo judicial 0017723-77.2013.4.01.3600, com objetivo de verificar pontos relacionados à responsabilização e à quantificação do débito nos presentes autos, os quais precisavam ser melhor analisados frente às provas que foram produzidas no âmbito do processo judicial.
Assim, foi efetuada diligência à 7ª Vara por meio do Ofício 1.130/2017-TCU/SECEX-MT, datado de 25/10/2017 (peça 26) , cujo recebimento se deu no dia 14/11/2017, conforme AR à peça 27. Em resposta, foi encaminhado o Ofício 114/2018/S8, datado de 28/2/2018 (peça 28) , por meio do qual encaminhou-se a cópia integral dos autos do processo judicial a esta Secex, o qual foi anexado como itens não digitalizáveis, em um total de 48 documentos, além de uma parte ter sido autuada às peças 29 a 38.
Quanto aos autos do processo judicial 0017723-77.2013.4.01.3600, na sentença proferida, foi reconhecido que a empresa Gemini Projetos, Incorporações e Construções Ltda. (00.311.076/0001-38) , contratada pela Abrassa, subcontratou a empresa Correnge Construtora Ltda. (00.545.527/0001-00) para executar a obra, sem previsão contratual, incorrendo nas penas do art. 171, § 3° c/c art. 29 do Código Penal (peça 22) .
No âmbito do processo de contas, interessa saber quais reflexos uma condenação penal pode trazer sob a responsabilização pelo dano ao erário. Em relação à execução da obra, a jurisprudência deste Tribunal entende que a pessoa jurídica de direito privado destinatária de transferências voluntárias também deve ser responsabilizada solidariamente com os administradores, no caso de ter concorrido para o dano, consoante Súmula 286/TCU. Assim, a Abrassa tornar-se-ia solidária ao dano.
Cumpre destacar que, conforme registrado em instrução anterior (peça 23, p.8) , o magistrado, na sentença, salientou que as consequências do delito não haviam sido graves, porque, apesar de os serviços contratados terem custado R$ 190.812,74 acima das referências tomadas como base, a diferença encontrada era compatível com o parâmetro adotado pelo PROEP e a obra havia sido entregue, tendo cumprido com a finalidade social para a qual foi idealizada.
Na instrução precedente (peça 48) , analisando-se os documentos nos autos, concluiu-se pela necessidade de realização de citação dos responsáveis, propondo-se: 
a) realizar a citação solidária dos responsáveis abaixo relacionados, com fundamento nos arts. 10, § 1º, e 12, incisos I e II, da Lei 8.443/1992 c/c o art. 202, incisos I e II, do RI/TCU, para que, no prazo de quinze dias, apresentem alegações de defesa e/ou recolham, solidariamente, aos cofres do Ministério da Educação (MEC) as quantias abaixo indicadas, atualizadas monetariamente a partir das respectivas datas até o efetivo recolhimento, abatendo-se, na oportunidade, a quantia eventualmente ressarcida, na forma da legislação em vigor, em decorrência das irregularidades citadas abaixo que propiciaram a ocorrência de dano ao erário no montante de R$ 910.039,54.
1) Responsável: Sra. Valentina de Fátima Dragoni (XXX.713.151-XX) , presidente da Abrassa no período de 29/1/2003 a 20/12/2006.
Irregularidades:
D1: saldo não devolvido do Convênio 54/2002.
D3: despesas glosadas na execução da obra do Centro de Educação Profissional em Artes relativas à cobertura, bacia sifonada de louça branca e lavatório de louça branca com torneira e acessórios.
Conduta: não devolver o saldo não utilizado do Convênio 54/2002 e não comprovar despesas relativas à cobertura, bacia e lavatório do Centro de Educação Profissional em Artes (CEPA) .
Nexo de causalidade: como presidente da associação, era dever comprovar a boa e regular aplicação do recurso recebido.
Culpabilidade: não é possível inferir a boa-fé, sendo razoável afirmar que a responsável tinha consciência da ilicitude do ato que praticara e de que lhe era exigível conduta diversa daquela que ela adotou, consideradas as circunstâncias que a cercavam, pois deveria ter comprovado a execução das despesas de consultoria e da construção do CEPA e devolvido o saldo do convênio. Não há excludente de ilicitude que o ampare.
Dispositivos violados: art. 28, inciso IX, e art. 38, inciso II, alínea 'd', da IN/STN 1/1997; cláusula segunda, II, "g" e "m", do Termo de Convênio 54/2002.
Quantificação do débito:
	Débito
	Valor
	Tipo
	Data da ocorrência

	D1
	200.000,00
	D
	29/11/2002

	D1
	86.896,46
	C
	29/01/2003

	D1
	113.103,54
	C
	27/02/2003

	D1
	72.625,23
	C
	27/03/2003

	D1
	114.593,00
	C
	16/06/2003

	D1
	188.690,13
	D
	24/06/2003

	D1
	40.230,19
	D
	04/07/2003

	D1
	40.077,89
	C
	04/07/2003

	D1
	168.126,68
	D
	19/08/2003

	D1
	167.490,22
	C
	20/08/2003

	D1
	65.734,19
	C
	13/09/2003

	D1
	52.953,00
	C
	13/09/2003

	D1
	119.138,20
	D
	29/09/2003

	D1
	600.000,00
	D
	03/10/2003

	D1
	265.252,87
	C
	06/10/2003

	D1
	266.528,48
	C
	10/11/2003

	D1
	68.312,08
	C
	04/12/2003

	D1
	50.400,00
	D
	06/01/2004

	D1
	16.869,37
	C
	08/01/2004

	D1
	39.130,63
	C
	08/01/2004

	D1
	488.279,80
	D
	09/03/2004

	D1
	77.848,95
	C
	09/03/2004

	D1
	154.304,97
	C
	09/03/2004

	D1
	33.764,74
	C
	16/03/2004

	D1
	29.629,00
	C
	19/03/2004

	D1
	78.822,24
	C
	27/04/2004

	D1
	61.423,90
	C
	26/05/2004

	D1
	9.900,00
	C
	23/06/2004

	D1
	24.750,00
	C
	15/07/2004

	D1
	72.690,71
	C
	27/08/2004

	D1
	12.143,07
	C
	11/09/2004

	D1
	2.706,93
	C
	11/09/2004

	D1
	100.000,00
	D
	01/10/2004

	D1
	27.132,97
	C
	04/10/2004

	D1
	49.998,28
	D
	08/10/2004

	D1
	600.000,00
	D
	29/11/2004

	D1
	27.622,37
	C
	21/12/2004

	D1
	13.680,00
	C
	10/05/2005

	D1
	13.506,40
	C
	23/05/2005

	D1
	28.000,00
	C
	25/05/2005

	D1
	20.800,00
	C
	30/05/2005

	D1
	2.266,67
	C
	06/06/2005

	D1
	2.880,00
	C
	07/06/2005

	D1
	29.213,09
	C
	11/06/2005

	D1
	14.969,52
	C
	11/06/2005

	D1
	13.419,93
	C
	13/06/2005

	D1
	59.948,06
	C
	13/06/2005

	D1
	134.950,00
	C
	15/06/2005

	D1
	33.954,40
	C
	16/06/2005

	D1
	5.291,25
	C
	21/06/2005

	D1
	5.988,75
	C
	21/06/2005

	D1
	16.680,00
	C
	21/06/2005

	D1
	4.080,00
	C
	21/06/2005

	D1
	4.486,20
	C
	23/06/2005

	D1
	1.492,70
	C
	23/06/2005

	D1
	5.881,90
	C
	23/06/2005

	D1
	2.699,40
	C
	24/06/2005

	D1
	1.969,00
	C
	24/06/2005

	D1
	572,60
	C
	24/06/2005

	D1
	5.998,20
	C
	24/06/2005

	D1
	4.078,00
	C
	29/06/2005

	D1
	860,00
	C
	29/06/2005

	D1
	1.268,00
	C
	29/06/2005

	D1
	3.244,00
	C
	29/06/2005

	D1
	18.594,00
	C
	29/06/2005

	D1
	20.300,00
	C
	18/07/2005

	D1
	5.880,00
	C
	21/07/2005

	D1
	15.019,04
	C
	25/07/2005

	D1
	37.555,60
	C
	29/09/2005

	D1
	10.901,32
	C
	05/10/2005

	D1
	7.533,33
	C
	05/10/2005

	D1
	5.666,26
	C
	05/10/2005

	D1
	328.517,72
	D
	18/07/2006

	D1
	163.718,00
	D
	02/08/2006

	D1
	4.729,99
	C
	30/08/2006

	D1
	799,00
	C
	20/12/2006

	D1
	24.580,00
	C
	22/12/2006

	D1
	13.999,00
	C
	03/01/2007

	D1
	2.699,98
	C
	09/01/2007

	D1
	7.200,00
	C
	15/01/2007

	D1
	4.800,00
	C
	15/01/2007

	D1
	2.400,00
	C
	15/01/2007

	D1
	3.600,00
	C
	15/01/2007

	D1
	3.384,96
	C
	19/01/2007

	D1
	844,48
	C
	19/01/2007

	D1
	580,81
	C
	24/01/2007

	D1
	414,94
	C
	24/01/2007

	D1
	466,53
	C
	24/01/2007

	D1
	120,32
	C
	24/01/2007

	D1
	14.088,47
	C
	25/01/2007

	D1
	39.817,70
	C
	25/01/2007

	D1
	17.817,30
	C
	25/01/2007

	D1
	1.110,00
	C
	26/01/2007

	D1
	2.109,00
	C
	26/01/2007

	D1
	7.905,00
	C
	28/01/2007

	D1
	13.948,00
	C
	31/01/2007

	D1
	201,00
	C
	01/02/2007

	D1
	1.608,00
	C
	01/02/2007

	D1
	2.982,99
	C
	02/02/2007

	D1
	599,99
	C
	05/02/2007

	D1
	7.571,00
	C
	05/02/2007

	D1
	1.846,80
	C
	05/02/2007

	D1
	1.121,10
	C
	12/02/2007

	D1
	4.427,09
	C
	13/02/2007

	D1
	20.640,00
	C
	02/03/2007

	D1
	1.976,25
	C
	07/03/2007

	D1
	7.290,00
	C
	12/03/2007

	D1
	955,98
	C
	13/03/2007

	D1
	1.334,00
	C
	16/03/2007

	D1
	288,00
	C
	16/03/2007

	D1
	2.007,00
	C
	16/03/2007

	D1
	4.595,00
	C
	16/03/2007

	D1
	870,00
	C
	28/03/2007

	D1
	19.485,30
	C
	31/03/2007

	D1
	11.523,08
	C
	31/03/2007

	D1
	2.024,07
	C
	16/04/2007

	D1
	13.554,00
	C
	16/04/2007

	D1
	3.800,00
	C
	05/05/2007

	D1
	753,00
	C
	18/05/2007

	D1
	1.565,00
	C
	12/06/2007

	D1
	20.672,25
	C
	30/06/2007

	D1
	31.008,38
	C
	30/06/2007

	D1
	20.672,25
	C
	30/06/2007

	D1
	110,90
	C
	19/07/2007

	D1
	883,37
	C
	23/07/2007

	D1
	671,40
	C
	23/07/2007

	D1
	882,16
	C
	23/07/2007

	D1
	772,00
	C
	23/07/2007

	D3
	4.356,51
	D
	31/07/2007

	D3
	2.073,26
	D
	31/07/2007

	D3
	635.332,04
	D
	31/07/2007

Valor atualizado, sem juros, até 20/9/2018: R$ 1.733.039,79 (peça 45, p. 1-41) .
Cofre credor: Ministério da Educação (MEC) .
Responsáveis solidários à Sra. Valentina de Fátima Dragoni:
	D1
	205.057,73
	Abrassa; Cely Maria Auxiliadora Barros Almeida

	D3
	641.761,81
	Abrassa; Gemini; Correnge

		846.819,54
	
2)	 Responsável: Sra. Cely Maria Auxiliadora Barros Almeida (XXX.923.911-XX) , presidente da Abrassa de 21/12/2006 a 30/12/2007.
Irregularidades:
D1: saldo não devolvido do Convênio 54/2002.
D2: despesas não comprovadas referentes à consultoria.
Conduta: não devolver o saldo não utilizado do Convênio 54/2002 e não comprovar despesa realizada com consultoria.
Nexo de causalidade: como presidente da associação, era dever comprovar a boa e regular aplicação do recurso recebido.
Culpabilidade: não é possível inferir a boa-fé, sendo razoável afirmar que a responsável tinha consciência da ilicitude do ato que praticara e de que lhe era exigível conduta diversa daquela que ela adotou, consideradas as circunstâncias que a cercavam, pois deveria ter comprovado a execução das despesas de consultoria e da construção do CEPA e devolvido o saldo do convênio. Não há excludente de ilicitude que o ampare.
Dispositivos violados: art. 28, inciso IX, e art. 38, inciso II, alínea 'd', da IN/STN 1/1997; Cláusula Segunda, II, 'g' e 'm', do Termo de Convênio 54/2002.
Quantificação do débito:
	Débito
	Valor
	Tipo
	Data da ocorrência

	D1
	200.000,00
	D
	29/11/2002

	D1
	86.896,46
	C
	29/01/2003

	D1
	113.103,54
	C
	27/02/2003

	D1
	72.625,23
	C
	27/03/2003

	D1
	114.593,00
	C
	16/06/2003

	D1
	188.690,13
	D
	24/06/2003

	D1
	40.230,19
	D
	04/07/2003

	D1
	40.077,89
	C
	04/07/2003

	D1
	168.126,68
	D
	19/08/2003

	D1
	167.490,22
	C
	20/08/2003

	D1
	65.734,19
	C
	13/09/2003

	D1
	52.953,00
	C
	13/09/2003

	D1
	119.138,20
	D
	29/09/2003

	D1
	600.000,00
	D
	03/10/2003

	D1
	265.252,87
	C
	06/10/2003

	D1
	266.528,48
	C
	10/11/2003

	D1
	68.312,08
	C
	04/12/2003

	D1
	50.400,00
	D
	06/01/2004

	D1
	16.869,37
	C
	08/01/2004

	D1
	39.130,63
	C
	08/01/2004

	D1
	488.279,80
	D
	09/03/2004

	D1
	77.848,95
	C
	09/03/2004

	D1
	154.304,97
	C
	09/03/2004

	D1
	33.764,74
	C
	16/03/2004

	D1
	29.629,00
	C
	19/03/2004

	D1
	78.822,24
	C
	27/04/2004

	D1
	61.423,90
	C
	26/05/2004

	D1
	9.900,00
	C
	23/06/2004

	D1
	24.750,00
	C
	15/07/2004

	D1
	72.690,71
	C
	27/08/2004

	D1
	12.143,07
	C
	11/09/2004

	D1
	2.706,93
	C
	11/09/2004

	D1
	100.000,00
	D
	01/10/2004

	D1
	27.132,97
	C
	04/10/2004

	D1
	49.998,28
	D
	08/10/2004

	D1
	600.000,00
	D
	29/11/2004

	D1
	27.622,37
	C
	21/12/2004

	D1
	13.680,00
	C
	10/05/2005

	D1
	13.506,40
	C
	23/05/2005

	D1
	28.000,00
	C
	25/05/2005

	D1
	20.800,00
	C
	30/05/2005

	D1
	2.266,67
	C
	06/06/2005

	D1
	2.880,00
	C
	07/06/2005

	D1
	29.213,09
	C
	11/06/2005

	D1
	14.969,52
	C
	11/06/2005

	D1
	13.419,93
	C
	13/06/2005

	D1
	59.948,06
	C
	13/06/2005

	D1
	134.950,00
	C
	15/06/2005

	D1
	33.954,40
	C
	16/06/2005

	D1
	5.291,25
	C
	21/06/2005

	D1
	5.988,75
	C
	21/06/2005

	D1
	16.680,00
	C
	21/06/2005

	D1
	4.080,00
	C
	21/06/2005

	D1
	4.486,20
	C
	23/06/2005

	D1
	1.492,70
	C
	23/06/2005

	D1
	5.881,90
	C
	23/06/2005

	D1
	2.699,40
	C
	24/06/2005

	D1
	1.969,00
	C
	24/06/2005

	D1
	572,60
	C
	24/06/2005

	D1
	5.998,20
	C
	24/06/2005

	D1
	4.078,00
	C
	29/06/2005

	D1
	860,00
	C
	29/06/2005

	D1
	1.268,00
	C
	29/06/2005

	D1
	3.244,00
	C
	29/06/2005

	D1
	18.594,00
	C
	29/06/2005

	D1
	20.300,00
	C
	18/07/2005

	D1
	5.880,00
	C
	21/07/2005

	D1
	15.019,04
	C
	25/07/2005

	D1
	37.555,60
	C
	29/09/2005

	D1
	10.901,32
	C
	05/10/2005

	D1
	7.533,33
	C
	05/10/2005

	D1
	5.666,26
	C
	05/10/2005

	D1
	328.517,72
	D
	18/07/2006

	D1
	163.718,00
	D
	02/08/2006

	D1
	4.729,99
	C
	30/08/2006

	D1
	799,00
	C
	20/12/2006

	D1
	24.580,00
	C
	22/12/2006

	D1
	13.999,00
	C
	03/01/2007

	D1
	2.699,98
	C
	09/01/2007

	D1
	7.200,00
	C
	15/01/2007

	D1
	4.800,00
	C
	15/01/2007

	D1
	2.400,00
	C
	15/01/2007

	D1
	3.600,00
	C
	15/01/2007

	D1
	3.384,96
	C
	19/01/2007

	D1
	844,48
	C
	19/01/2007

	D1
	580,81
	C
	24/01/2007

	D1
	414,94
	C
	24/01/2007

	D1
	466,53
	C
	24/01/2007

	D1
	120,32
	C
	24/01/2007

	D1
	14.088,47
	C
	25/01/2007

	D1
	39.817,70
	C
	25/01/2007

	D1
	17.817,30
	C
	25/01/2007

	D1
	1.110,00
	C
	26/01/2007

	D1
	2.109,00
	C
	26/01/2007

	D1
	7.905,00
	C
	28/01/2007

	D1
	13.948,00
	C
	31/01/2007

	D1
	201,00
	C
	01/02/2007

	D1
	1.608,00
	C
	01/02/2007

	D1
	2.982,99
	C
	02/02/2007

	D1
	599,99
	C
	05/02/2007

	D1
	7.571,00
	C
	05/02/2007

	D1
	1.846,80
	C
	05/02/2007

	D1
	1.121,10
	C
	12/02/2007

	D1
	4.427,09
	C
	13/02/2007

	D1
	20.640,00
	C
	02/03/2007

	D1
	1.976,25
	C
	07/03/2007

	D1
	7.290,00
	C
	12/03/2007

	D1
	955,98
	C
	13/03/2007

	D1
	1.334,00
	C
	16/03/2007

	D1
	288,00
	C
	16/03/2007

	D1
	2.007,00
	C
	16/03/2007

	D1
	4.595,00
	C
	16/03/2007

	D1
	870,00
	C
	28/03/2007

	D1
	19.485,30
	C
	31/03/2007

	D1
	11.523,08
	C
	31/03/2007

	D1
	2.024,07
	C
	16/04/2007

	D1
	13.554,00
	C
	16/04/2007

	D1
	3.800,00
	C
	05/05/2007

	D1
	753,00
	C
	18/05/2007

	D1
	1.565,00
	C
	12/06/2007

	D1
	20.672,25
	C
	30/06/2007

	D1
	31.008,38
	C
	30/06/2007

	D1
	20.672,25
	C
	30/06/2007

	D1
	110,90
	C
	19/07/2007

	D1
	883,37
	C
	23/07/2007

	D1
	671,40
	C
	23/07/2007

	D1
	882,16
	C
	23/07/2007

	D1
	772,00
	C
	23/07/2007

	D2
	18.000,00
	D
	15/01/2007

	D2
	24.580,00
	D
	22/12/2006

	D2
	20.640,00
	D
	02/03/2007

Valor atualizado, sem juros, até 20/9/2018: R$ 639.359,87 (peça 45, p.42-82) .
Cofre credor: Ministério da Educação (MEC) .
Responsáveis solidários à Sra. Cely Maria Auxiliadora Barros Almeida:
	D1
	205.057,73
	Abrassa; Sra. Valentina de Fátima Dragoni

	D2
	63.220,00
	Abrassa

		268.277,73
	
3)	 Responsável: Associação Brasileira Profissionalizante Cultural e de Preservação do Meio Ambiente - Abrassa (02.516.389/0001-58) , signatária do Convênio 54/2002.
Irregularidades:
D1: saldo não devolvido do Convênio 54/2002.
D2: despesas não comprovadas referentes à consultoria.
D3: despesas glosadas na execução da obra do Centro de Educação Profissional em Artes relativas à cobertura, bacia sifonada de louça branca e lavatório de louça branca com torneira e acessórios.
Conduta: não devolver o saldo não utilizado do Convênio 54/2002 e não comprovar as despesas realizadas com consultoria e as relativas à cobertura, bacia e lavatório do Centro de Educação Profissional em Artes (CEPA) .
Nexo de causalidade: como associação convenente, deveria ter comprovado a boa e regular aplicação dos recursos. Não o fazendo, atraiu para si a responsabilidade pela glosa parcial dos serviços.
Dispositivos violados: Súmula 286/TCU.
Quantificação do débito:
	Débito
	Valor
	Tipo
	Data da ocorrência

	D1
	200.000,00
	D
	29/11/2002

	D1
	86.896,46
	C
	29/01/2003

	D1
	113.103,54
	C
	27/02/2003

	D1
	72.625,23
	C
	27/03/2003

	D1
	114.593,00
	C
	16/06/2003

	D1
	188.690,13
	D
	24/06/2003

	D1
	40.230,19
	D
	04/07/2003

	D1
	40.077,89
	C
	04/07/2003

	D1
	168.126,68
	D
	19/08/2003

	D1
	167.490,22
	C
	20/08/2003

	D1
	65.734,19
	C
	13/09/2003

	D1
	52.953,00
	C
	13/09/2003

	D1
	119.138,20
	D
	29/09/2003

	D1
	600.000,00
	D
	03/10/2003

	D1
	265.252,87
	C
	06/10/2003

	D1
	266.528,48
	C
	10/11/2003

	D1
	68.312,08
	C
	04/12/2003

	D1
	50.400,00
	D
	06/01/2004

	D1
	16.869,37
	C
	08/01/2004

	D1
	39.130,63
	C
	08/01/2004

	D1
	488.279,80
	D
	09/03/2004

	D1
	77.848,95
	C
	09/03/2004

	D1
	154.304,97
	C
	09/03/2004

	D1
	33.764,74
	C
	16/03/2004

	D1
	29.629,00
	C
	19/03/2004

	D1
	78.822,24
	C
	27/04/2004

	D1
	61.423,90
	C
	26/05/2004

	D1
	9.900,00
	C
	23/06/2004

	D1
	24.750,00
	C
	15/07/2004

	D1
	72.690,71
	C
	27/08/2004

	D1
	12.143,07
	C
	11/09/2004

	D1
	2.706,93
	C
	11/09/2004

	D1
	100.000,00
	D
	01/10/2004

	D1
	27.132,97
	C
	04/10/2004

	D1
	49.998,28
	D
	08/10/2004

	D1
	600.000,00
	D
	29/11/2004

	D1
	27.622,37
	C
	21/12/2004

	D1
	13.680,00
	C
	10/05/2005

	D1
	13.506,40
	C
	23/05/2005

	D1
	28.000,00
	C
	25/05/2005

	D1
	20.800,00
	C
	30/05/2005

	D1
	2.266,67
	C
	06/06/2005

	D1
	2.880,00
	C
	07/06/2005

	D1
	29.213,09
	C
	11/06/2005

	D1
	14.969,52
	C
	11/06/2005

	D1
	13.419,93
	C
	13/06/2005

	D1
	59.948,06
	C
	13/06/2005

	D1
	134.950,00
	C
	15/06/2005

	D1
	33.954,40
	C
	16/06/2005

	D1
	5.291,25
	C
	21/06/2005

	D1
	5.988,75
	C
	21/06/2005

	D1
	16.680,00
	C
	21/06/2005

	D1
	4.080,00
	C
	21/06/2005

	D1
	4.486,20
	C
	23/06/2005

	D1
	1.492,70
	C
	23/06/2005

	D1
	5.881,90
	C
	23/06/2005

	D1
	2.699,40
	C
	24/06/2005

	D1
	1.969,00
	C
	24/06/2005

	D1
	572,60
	C
	24/06/2005

	D1
	5.998,20
	C
	24/06/2005

	D1
	4.078,00
	C
	29/06/2005

	D1
	860,00
	C
	29/06/2005

	D1
	1.268,00
	C
	29/06/2005

	D1
	3.244,00
	C
	29/06/2005

	D1
	18.594,00
	C
	29/06/2005

	D1
	20.300,00
	C
	18/07/2005

	D1
	5.880,00
	C
	21/07/2005

	D1
	15.019,04
	C
	25/07/2005

	D1
	37.555,60
	C
	29/09/2005

	D1
	10.901,32
	C
	05/10/2005

	D1
	7.533,33
	C
	05/10/2005

	D1
	5.666,26
	C
	05/10/2005

	D1
	328.517,72
	D
	18/07/2006

	D1
	163.718,00
	D
	02/08/2006

	D1
	4.729,99
	C
	30/08/2006

	D1
	799,00
	C
	20/12/2006

	D1
	24.580,00
	C
	22/12/2006

	D1
	13.999,00
	C
	03/01/2007

	D1
	2.699,98
	C
	09/01/2007

	D1
	7.200,00
	C
	15/01/2007

	D1
	4.800,00
	C
	15/01/2007

	D1
	2.400,00
	C
	15/01/2007

	D1
	3.600,00
	C
	15/01/2007

	D1
	3.384,96
	C
	19/01/2007

	D1
	844,48
	C
	19/01/2007

	D1
	580,81
	C
	24/01/2007

	D1
	414,94
	C
	24/01/2007

	D1
	466,53
	C
	24/01/2007

	D1
	120,32
	C
	24/01/2007

	D1
	14.088,47
	C
	25/01/2007

	D1
	39.817,70
	C
	25/01/2007

	D1
	17.817,30
	C
	25/01/2007

	D1
	1.110,00
	C
	26/01/2007

	D1
	2.109,00
	C
	26/01/2007

	D1
	7.905,00
	C
	28/01/2007

	D1
	13.948,00
	C
	31/01/2007

	D1
	201,00
	C
	01/02/2007

	D1
	1.608,00
	C
	01/02/2007

	D1
	2.982,99
	C
	02/02/2007

	D1
	599,99
	C
	05/02/2007

	D1
	7.571,00
	C
	05/02/2007

	D1
	1.846,80
	C
	05/02/2007

	D1
	1.121,10
	C
	12/02/2007

	D1
	4.427,09
	C
	13/02/2007

	D1
	20.640,00
	C
	02/03/2007

	D1
	1.976,25
	C
	07/03/2007

	D1
	7.290,00
	C
	12/03/2007

	D1
	955,98
	C
	13/03/2007

	D1
	1.334,00
	C
	16/03/2007

	D1
	288,00
	C
	16/03/2007

	D1
	2.007,00
	C
	16/03/2007

	D1
	4.595,00
	C
	16/03/2007

	D1
	870,00
	C
	28/03/2007

	D1
	19.485,30
	C
	31/03/2007

	D1
	11.523,08
	C
	31/03/2007

	D1
	2.024,07
	C
	16/04/2007

	D1
	13.554,00
	C
	16/04/2007

	D1
	3.800,00
	C
	05/05/2007

	D1
	753,00
	C
	18/05/2007

	D1
	1.565,00
	C
	12/06/2007

	D1
	20.672,25
	C
	30/06/2007

	D1
	31.008,38
	C
	30/06/2007

	D1
	20.672,25
	C
	30/06/2007

	D1
	110,90
	C
	19/07/2007

	D1
	883,37
	C
	23/07/2007

	D1
	671,40
	C
	23/07/2007

	D1
	882,16
	C
	23/07/2007

	D1
	772,00
	C
	23/07/2007

	D2
	18.000,00
	D
	15/01/2007

	D2
	24.580,00
	D
	22/12/2006

	D2
	20.640,00
	D
	02/03/2007

	D3
	4.356,51
	D
	31/07/2007

	D3
	2.073,26
	D
	31/07/2007

	D3
	635.332,04
	D
	31/07/2007

Valor atualizado, sem juros, até 20/9/2018: R$ 1.855.177,62 (peça 45, p.83-124) .
Cofre credor: Ministério da Educação (MEC) .
Responsáveis solidários à Abrassa:
	D1
	205.057,73
	Valentina de Fátima Dragoni; Cely Maria Auxiliadora Barros Almeida

	D2
	63.220,00
	Cely Maria Auxiliadora Barros Almeida

	D3
	641.761,81
	Valentina de Fátima Dragoni; Gemini; Correnge

		910.039,54
	
4)	 Responsável: Gemini Projetos, Incorporações e Construções Ltda. (00.311.076/0001-38) , empresa contratada com recursos do Convênio 54/2002.
Irregularidades:
D3: despesas glosadas na execução da obra do Centro de Educação Profissional em Artes relativas à cobertura, bacia sifonada de louça branca e lavatório de louça branca com torneira e acessórios.
Conduta: não executar as obras do Centro de Educação Profissional em Artes (CEPA) de acordo com os materiais especificados.
Nexo de causalidade: assinou o Contrato 1/2002 com a Abrassa para executar a obra do CEPA, oriundo de recursos provenientes do Convênio 54/2002.
Dispositivos violados: art. 16, § 2º, alínea 'b', da LOTCU (Lei 8.443/1992) .
Quantificação do débito:
	Débito
	Valor
	Tipo
	Data da ocorrência

	D3
	4.356,51
	D
	31/07/2007

	D3
	2.073,26
	D
	31/07/2007

	D3
	635.332,04
	D
	31/07/2007

Valor atualizado, sem juros, até 20/9/2018: R$ 1.215.817,75 (peça 45, p.125-126) .
Cofre credor: Ministério da Educação (MEC) .
Responsáveis solidários à Gemini:
	D3
	641.761,81
	Valentina de Fátima Dragoni; Abrassa; Correnge

		641.761,81
	
5)	 Responsável: Correnge Construtora Ltda. (00.545.527/0001-00) , empresa subcontratada pela Gemini.
Irregularidades:
D3: despesas glosadas na execução da obra do Centro de Educação Profissional em Artes relativas à cobertura, bacia sifonada de louça branca e lavatório de louça branca com torneira e acessórios.
Conduta: não executar as obras do Centro de Educação Profissional em Artes (CEPA) de acordo com os materiais especificados.
Nexo de causalidade: foi subcontratada pela Gemini para executar o objeto do Contrato 1/2002, oriundo de recursos provenientes do Convênio 54/2002.
Dispositivos violados: art. 16, § 2º, alínea 'b', da LOTCU (Lei 8.443/1992) .
Quantificação do débito:
	Débito
	Valor
	Tipo
	Data da ocorrência

	D3
	4.356,51
	D
	31/07/2007

	D3
	2.073,26
	D
	31/07/2007

	D3
	635.332,04
	D
	31/07/2007

Valor atualizado, sem juros, até 20/9/2018: R$ 1.215.817,75 (peça 45, p.127-128) .
Cofre credor: Ministério da Educação (MEC) .
Responsáveis solidários à Correnge:
	D3
	641.761,81
	Valentina de Fátima Dragoni; Abrassa; Gemini

		641.761,81
	
A proposta foi acolhida pela unidade (peça 50) e, em cumprimento ao pronunciamento do eminente Relator, Ministro Benjamin Zymler (peça 51) , foi efetuada a citação dos responsáveis, nos moldes adiante. Das tentativas de comunicação promovidas pelo TCU, destacam-se apenas aquelas que validamente podem ser consideradas para efeito de citação dos responsáveis, quais sejam:
 Valentina de Fátima Dragoni - promovida a citação da responsável, conforme delineado adiante:
	Comunicação: Ofício 1.076/2018-TCU/SECEX-MT (peça 56) .
Data da Expedição: 17/10/2018.
Data da Ciência: 14/11/2018 (peça 60) .
Nome Recebedor: Fabiano C. de Oliveira.
Observação: os representantes legais da responsável, conforme procuração à peça 67, apresentaram pedido de vista e prorrogação de prazo (peças 68 e 69) , concedido mediante despacho à peça 73.
Fim do prazo para a defesa: 2/1/2019.
	
 Cely Maria Auxiliadora Barros Almeida - promovida a citação da responsável, conforme delineado adiante:
	Comunicação: Ofício 1.073/2018-TCU/SECEX-MT (peça 57) .
Data da Expedição: 17/10/2018.
Data da Ciência: 3/9/2020 (peça 59) .
Nome Recebedor: Ivan Bispo
Observação: a responsável apresentou pedido de prorrogação de prazo (peça 66) , concedido mediante despacho à peça 71.
Fim do prazo para a defesa: 2/1/2019.
	
 Associação Brasileira Profissionalizante Cultural e de Preservação do Meio Ambiente - Abrassa - promovida a citação da responsável, conforme delineado adiante:
	Comunicação: Ofício 1.176/2018-TCU/SECEX-MT (peça 65) .
Data da Expedição: 21/11/2018.
Data da Ciência: 4/12/2018 (peça 75) .
Nome Recebedor: Ivan Bispo
Observação: ofício enviado para o endereço da ex-presidente da Abrassa, Sra. Cely Maria Auxiliadora Barros Almeida, tendo em vista o insucesso da notificação no endereço da associação registrado na base de dados da Receita (conforme despacho à peça 63) . Cumpre ressaltar que a Sra. Cely, citada individualmente no mesmo endereço para onde foi enviado o ofício citatório (conforme o subitem b, anterior a este) , e com AR assinado pela mesma pessoa, confirmou, em requerimento de prorrogação de prazo enviado ao TCU (peça 66) , ter recebido regularmente, nesse endereço, a citação a ela enviada, podendo-se, assim, considerar-se válida a citação da Abrassa, na pessoa de sua presidente, conforme detalhado acima.
Fim do prazo para a defesa: 19/12/2018.
	
 Gemini Projetos, Incorporações e Construções Ltda. - promovida a citação da empresa, conforme delineado adiante:
	Comunicação: Ofício 1.096/2018-TCU/SECEX-MT (peça 53) .
Data da Expedição: 19/10/2018.
Data da Ciência: 14/11/2018 (peça 61) .
Nome Recebedor: Tatiane Banesteiro
Observação: o Sr. Anildo Lima Barros, sócio-administrador da empresa, apresentou pedido de vista e prorrogação de prazo (peças 76 e 77) , concedido mediante despacho à peça 78, tendo sido posteriormente recebida resposta com alegações de defesa (peça 84) .
Fim do prazo para a defesa: 2/1/2019.
	
 Correnge Construtora Ltda. - promovida a citação da empresa, conforme delineado adiante:
	Comunicação: Edital 27/2018-TCU/SECEX-MT (peça 82) .
Data da Publicação: 31/12/2018 (peça 83) .
Observação: os representantes legais da empresa, conforme procuração à peça 86, apresentaram pedido de prorrogação de prazo (peça 87) , concedido mediante despacho à peça 88, tendo sido recebida resposta com alegações de defesa (peça 89) .
Fim do prazo para a defesa: 25/2/2019.
	
Transcorrido o prazo regimental, as responsáveis Valentina de Fátima Dragoni, Cely Maria Auxiliadora Barros Almeida e a Associação Brasileira Profissionalizante Cultural e de Preservação do Meio Ambiente - Abrassa permaneceram silentes, devendo ser consideradas revéis, nos termos do art. 12, § 3º, da Lei 8.443/1992. Já as empresas Gemini Projetos, Incorporações e Construções Ltda. e Correnge Construtora Ltda. apresentaram defesa, que será analisada na seção 'Exame Técnico'.
ANÁLISE DOS PRESSUPOSTOS DE PROCEDIBILIDADE DA IN/TCU 71/2012
Avaliação de Viabilidade do Exercício do Contraditório e Ampla Defesa
Verifica-se que não houve o transcurso de mais de dez anos desde o fato gerador sem que tenha havido a notificação dos responsáveis pela autoridade administrativa federal competente (art. 6º, inciso II, c/c art. 19 da IN/TCU 71/2012, modificada pela IN/TCU 76/2016) , uma vez que as despesas impugnadas ocorreram entre 2002 e 2007, e as responsáveis foram notificadas sobre as irregularidades pela autoridade administrativa competente conforme abaixo:
1.1. Valentina de Fátima Dragoni, por meio do ofício acostado à peça 6, p. 304, recebido em 4/10/2010, conforme AR (peça 6, p. 326) .
1.2. Cely Maria Auxiliadora Barros Almeida, por meio do ofício acostado à peça 6, p. 328, recebido em 4/10/2010, conforme AR (peça 6, p. 350) .
Valor de Constituição da TCE 	
Verifica-se, conforme o item 5 desta instrução, que o valor original do débito apurado é de R$ 1.117.950,91, portanto, superior ao limite mínimo de R$ 100.000,00, na forma estabelecida conforme os arts. 6º, inciso I, e 19 da IN/TCU 71/2012, modificada pela IN/TCU 76/2016. 
OUTROS PROCESSOS/DÉBITOS NOS SISTEMAS DO TCU COM OS MESMOS RESPONSÁVEIS
Por oportuno, registra-se que, em atendimento ao subitem 9.4, do Acórdão 1772/2017-TCU-Plenário (Relator Ministro-Substituto Augusto Sherman Cavalcanti) , foi efetuada pesquisa no sistema processual do TCU, e não foram encontradas tomadas de contas especiais em tramitação com débitos imputáveis aos responsáveis com valores inferiores ao fixado no art. 6º, inciso I, da Instrução Normativa TCU 71/2012.
A tomada de contas especial está, assim, devidamente constituída e em condição de ser instruída.
EXAME TÉCNICO
Da validade das notificações:
Preliminarmente, cumpre tecer breves considerações sobre a forma como são realizadas as comunicações processuais no TCU. A esse respeito, destacam-se o art. 179 do Regimento Interno do TCU (Resolução 155, de 4/12/2002) e o art. 4º, inciso III, § 1º, da Resolução TCU 170, de 30 de junho de 2004, in verbis:
'Art. 179. A citação, a audiência ou a notificação, bem como a comunicação de diligência, farse-ão:
I - mediante ciência da parte, efetivada por servidor designado, por meio eletrônico, fac-símile, telegrama ou qualquer outra forma, desde que fique confirmada inequivocamente a entrega da comunicação ao destinatário;
II - mediante carta registrada, com aviso de recebimento que comprove a entrega no endereço do destinatário;
III - por edital publicado no Diário Oficial da União, quando o seu destinatário não for localizado. (...) '
'Art. 3º As comunicações serão dirigidas ao responsável, ou ao interessado, ou ao dirigente de órgão ou entidade, ou ao representante legal ou ao procurador constituído nos autos, com poderes expressos no mandato para esse fim, por meio de:
I - correio eletrônico, fac-símile ou telegrama;
II - servidor designado;
III - carta registrada, com aviso de recebimento;
IV - edital publicado no Diário Oficial da União, quando o seu destinatário não for localizado, nas hipóteses em que seja necessário o exercício de defesa.'
'Art. 4º. Consideram-se entregues as comunicações:
I - efetivadas conforme disposto nos incisos I e II do artigo anterior, mediante confirmação da ciência do destinatário;
II - realizadas na forma prevista no inciso III do artigo anterior, com o retorno do aviso de recebimento, entregue comprovadamente no endereço do destinatário;
III - na data de publicação do edital no Diário Oficial da União, quando realizadas na forma prevista no inciso IV do artigo anterior.
§ 1º O endereço do destinatário deverá ser previamente confirmado mediante consulta aos sistemas disponíveis ao Tribunal ou a outros meios de informação, a qual deverá ser juntada ao respectivo processo. (...) '
Bem se vê, portanto, que a validade da citação via postal não depende de que o aviso de recebimento seja assinado pelo próprio destinatário da comunicação, o que dispensa, no caso em tela, a entrega do AR em 'mãos próprias'. A exigência da norma é no sentido de o Tribunal verificar se a correspondência foi entregue no endereço correto, residindo aqui a necessidade de certeza inequívoca. 
Não é outra a orientação da jurisprudência do TCU, conforme se verifica dos julgados a seguir transcritos:
'São válidas as comunicações processuais entregues, mediante carta registrada, no endereço correto do responsável, não havendo necessidade de que o recebimento seja feito por ele próprio' (Acórdão 3648/2013-TCU-Segunda Câmara, Relator Min. José Jorge) ;
'É prescindível a entrega pessoal das comunicações pelo TCU, razão pela qual não há necessidade de que o aviso de recebimento seja assinado pelo próprio destinatário. Entregandose a correspondência no endereço correto do destinatário, presume-se o recebimento da citação' (Acórdão 1019/2008-TCU-Plenário, Relator Min. Benjamin Zymler) ;
'As comunicações do TCU, inclusive as citações, deverão ser realizadas mediante Aviso de Recebimento - AR, via Empresa Brasileira de Correios e Telégrafos, bastando para sua validade que se demonstre que a correspondência foi entregue no endereço correto' (Acórdão 1.526/2007Plenário, Relator Min. Aroldo Cedraz) .
A validade do critério de comunicação processual do TCU foi referendada pelo Supremo Tribunal Federal, nos termos do julgamento do MS-AgR 25.816/DF, por meio do qual se afirmou a desnecessidade da ciência pessoal do interessado, entendendo-se suficiente a comprovação da entrega do 'AR' no endereço do destinatário:
'Ementa: agravo regimental. Mandado de segurança. Desnecessidade de intimação pessoal das decisões do tribunal de contas da união. art. 179 do regimento interno do TCU. Intimação do ato impugnado por carta registrada, iniciado o prazo do art. 18 da lei nº 1.533/51 da data constante do aviso de recebimento. Decadência reconhecida. Agravo improvido.
O envio de carta registrada com aviso de recebimento está expressamente enumerado entre os meios de comunicação de que dispõe o Tribunal de Contas da União para proceder às suas intimações.
O inciso II do art. 179 do Regimento Interno do TCU é claro ao exigir apenas a comprovação da entrega no endereço do destinatário, bastando o aviso de recebimento simples.' 
Da revelia das responsáveis Valentina de Fátima Dragoni, Cely Maria Auxiliadora Barros Almeida e da Associação Brasileira Profissionalizante Cultural e de Preservação do Meio Ambiente - Abrassa
No caso vertente, a citação das responsáveis se deu em endereços provenientes de pesquisas de endereços realizadas pelo TCU (vide parágrafos acima) , na base de dados da Receita Federal (peça 52) . A entrega dos ofícios citatórios nesse endereço ficou comprovada, conforme detalhado no item 13 desta instrução. 
Nos processos do TCU, a revelia não leva à presunção de que seriam verdadeiras todas as imputações levantadas contra os responsáveis, diferentemente do que ocorre no processo civil, em que a revelia do réu opera a presunção da verdade dos fatos narrados pelo autor (Acórdão 1009/2018-TCU-Plenário, Relator Min. Bruno Dantas; 2.369/2013-Plenário, Relator Min. Benjamin Zymler, e 2.449/2013-Plenário, Relator Min. Benjamin Zymler) . Dessa forma, a avaliação da responsabilidade do agente não pode prescindir da prova existente no processo ou para ele carreada. 
Ao não apresentar sua defesa, as responsáveis deixaram de produzir prova da regular aplicação dos recursos sob sua responsabilidade, em afronta às normas que impõem aos gestores públicos a obrigação legal de, sempre que demandados pelos órgãos de controle, apresentar os documentos que demonstrem a correta utilização das verbas públicas, a exemplo do contido no art. 93 do Decreto-Lei 200/1967: 'Quem quer que utilize dinheiros públicos terá de justificar seu bom e regular emprego na conformidade das leis, regulamentos e normas emanadas das autoridades administrativas competentes.' 
Mesmo as alegações de defesa não sendo apresentadas, considerando o princípio da verdade real que rege esta Corte, procurou-se buscar, em manifestações do responsável na fase interna desta Tomada de Contas Especial, se havia algum argumento que pudesse ser aproveitado a seu favor. 
No entanto, as responsáveis não se manifestaram na fase interna, não havendo, assim, nenhum argumento que possa vir a ser analisado e posteriormente servir para afastar as irregularidades apontadas.
Em se tratando de processo em que as partes interessadas não se manifestaram acerca das irregularidades imputadas, não há elementos para que se possa efetivamente aferir e reconhecer a ocorrência de boa-fé na conduta das responsáveis, podendo este Tribunal, desde logo, proferir o julgamento de mérito pela irregularidade das contas, conforme os termos dos §§ 2º e 6º do art. 202 do Regimento Interno do TCU (Acórdão 2064/2011-TCU-Primeira Câmara, relator Min. Ubiratan Aguiar; 6.182/2011-1ª Câmara, relator Min. Weber de Oliveira; 4.072/2010-1ª Câmara, Relator Min. Valmir Campelo; 1.189/2009-1ª Câmara, Relator Min. Marcos Bemquerer; e 731/2008-Plenário, Relator Min. Aroldo Cedraz) .
Dessa forma, as responsáveis Valentina de Fátima Dragoni, Cely Maria Auxiliadora Barros Almeida e a Associação Brasileira Profissionalizante Cultural e de Preservação do Meio Ambiente - Abrassa devem ser consideradas revéis, nos termos do art. 12, § 3º, da Lei 8.443/1992, devendo as contas serem julgadas irregulares, condenando-as ao débito apurado.
No que tange ao montante total deste débito, conforme o detalhado no item 13 desta instrução, responsabilizar-se-á: 
1.3. Solidariamente, as responsáveis Valentina de Fátima Dragoni, Cely Maria Auxiliadora Barros Almeida e a Associação Brasileira Profissionalizante Cultural e de Preservação do Meio Ambiente - Abrassa pelo saldo não devolvido do Convênio 54/2002. Tratando-se de saldo do convênio, que deveria ter sido devolvido ao seu término, as parcelas de débito e crédito foram atualizadas até a data final de vigência do convênio, qual seja 30/12/2007, chegando-se nesta data ao valor de R$ 277.298,72 (conforme demonstrativo à peça 90) ;
1.4. Solidariamente, a Sra. Cely Maria Auxiliadora Barros Almeida e a Associação Brasileira Profissionalizante Cultural e de Preservação do Meio Ambiente - Abrassa por despesas não comprovadas referentes à consultoria, totalizando o valor original de R$ 63.220,00;
1.5. quanto às despesas glosadas na execução da obra do Centro de Educação Profissional em Artes, totalizando o valor original de R$ 641.761,81 e imputadas na instrução antecedente, solidariamente, à responsável Valentina de Fátima Dragoni, à Abrassa e às empresas Gemini e Correnge, como se verá nos itens adiante, esta parcela do débito será afastada.
Da defesa das empresas Gemini Projetos, Incorporações e Construções Ltda. e Correnge Construtora Ltda.
Tendo em vista que a empresa Correnge atuou na obra como subcontratada da empresa Gemini, conforme já relatado no item 9 acima, realizar-se-á análise em conjunto das alegações de defesa apresentadas.
O sócio-administrador da empresa Gemini Projetos, Incorporações e Construções Ltda., Sr. Anildo Lima Barros, apresentou Manifestação (peça 84) , em que postula, em síntese (grifos nossos) :
1.6. que a obra foi executada de acordo com os projetos apresentados;
1.7. que todos os serviços realizados foram devidamente fiscalizados e aprovados;
1.8. que a obra foi entregue e serviu ao objetivo a que se destinava, não havendo que se falar em dispêndio sem a devida contraprestação;
1.9. que os problemas ora levantados são originários do projeto arquitetônico e estrutural, contratados pela Abrassa, configurando diferenças conceituais;
1.10. que as adequações de adequação solicitadas pela fiscalização foram decididas de comum acordo, sem ter havido reequilíbrio financeiro do contrato;
1.11. que não caberia à construtora arcar por modificação de projeto (fechamentos laterais) não contemplados nos projetos básicos de arquitetura, contratados pela Abrassa e aprovados pelo MEC;
1.12. que o aditivo contratual submetido para a realização dos referidos serviços extraordinários, conforme solução proposta pelo autor do projeto para solucionar o fechamento das áreas abertas, não foi aprovado pela área técnica do MEC;
1.13. que o prédio foi entregue e ocupado pela Abrassa, sendo atualmente ocupado por várias secretarias municipais da prefeitura de Várzea Grande/MT, comprovando a boa execução da obra;
1.14. que, no que tange às peças dos lavatórios, múltiplos relatórios de acompanhamento da execução comprovam que, em nenhum momento, foi solicitada a troca dos acessórios de PVC para metal, o que caracteriza o item como atendido; e
1.15. que a obra foi executada com boa qualidade e de acordo com as normas técnicas em vigor e com as instruções e planos fornecidos.
A empresa Correnge Construtora Ltda., através de seus representantes legais, apresentou defesa (peça 89) em que argumenta, em síntese (grifos nossos) :
1.16. que teria havido já a prescrição da pretensão de restituição ao erário, visto que não se configurou ato doloso pela empresa, já tendo-se passado, grosso modo, 12 anos dos fatos; 
1.17. que a obra foi executada de acordo com o projeto apresentado e, se existe falha, esta deve ser atribuída aos autores do projeto e não à empresa, que não elaborou o projeto licitado;
1.18. que o aditivo contratual submetido para o fechamento das laterais da cobertura para solucionar o problema, conforme solicitação do engenheiro que supervisionou a obra, mesmo aprovado pela fiscalização do PROEP, não foi aprovado pela área técnica do MEC;
1.19. que a empresa seguiu fielmente o projeto e, quando instada a se manifestar sobre eventuais falhas nele existentes e apresentar solução, não recebeu aprovação do ente público para fazê-lo;
1.20. que a obra foi entregue e recebeu Termo de Recebimento Definitivo em 31/1/2007, comprovando, assim, que eventuais inconsistências apontadas quando do recebimento provisório foram sanadas e, bem como a adequação do objeto aos termos contratuais;
1.21. que o prédio é atualmente ocupado por várias secretarias municipais da prefeitura de Várzea Grande/MT, comprovando a boa execução e a qualidade da obra, já concluída há mais de 12 anos;
1.22. que não caberia à construtora arcar por modificação de projeto (fechamentos laterais) não contemplados nos projetos básicos de arquitetura, contratados pela Abrassa e aprovados pelo MEC; e
1.23. que, no que tange às peças dos lavatórios, os relatórios elaborados pelos engenheiros do PROEP comprovam que, em nenhum momento, foi solicitada a troca dos materiais, o que caracteriza o item como atendido conforme o contrato.
Observa-se que o cerne das defesas apresentadas por ambas as empresas consiste no fato de que a obra teria sido executada conforme o projeto licitado, que foi elaborado por profissionais contratados diretamente pela Abrassa e aprovados pelo MEC, não cabendo às construtoras a responsabilidade sobre falhas conceituais, mas tão somente sua execução de forma adequada. Adicionalmente, argumentam que não era cabível a Administração Pública esperar que os custos decorrentes de posteriores modificações de projeto e adequações na fase de execução fossem arcados pelos construtores, uma vez que não estavam previstos nos projetos básicos licitados a eles apresentados. Finalmente, questionam imputar-lhes responsabilidade já que a obra foi executada conforme o projeto original a elas apresentado e que o aditivo contratual apresentado para cobrir as alterações solicitadas, decorrentes de alteração do referido projeto, não foi aprovada pelo MEC, concedente dos recursos.
A uma primeira vista, tais ponderações se afiguram defensáveis, uma vez que divergências de conceito são comuns em engenharia e não parece cabível exigir que uma empresa contratada para a execução de uma determinada obra execute objeto diverso do que lhe foi comissionado, conforme os projetos licitados e aprovados. 
Cabe, porém, indagação se a obra foi efetivamente executada em sua totalidade, se o preço contratado e pago foi justo (sem superfaturamento) e se a edificação estava em condições de ser utilizada após entregue. No âmbito deste processo de contas, interessa saber, portanto, se houve dano comprovado ao erário devido à execução da obra que possa ser imputado às empresas contratadas.
A análise dos autos evidenciou elementos que permitiram constatar: 
1.24. que a obra foi executada em sua totalidade (cf. item 4 e 11) , tendo sido lavrado um 'Termo de Recebimento Definitivo' (cf. item 32.5) ;
1.25. que não há indícios, nos autos, de superfaturamento, mas sim de que o custo teria sido compatível ao esperado (cf. item 11) ; e
1.26. que a edificação, após a obra ter sido concluída e recebida, foi ocupada pela convenente e continua em uso por outros entes públicos mais de 12 anos após concluída, demonstrando o cumprimento do objeto do Convênio 54/2002 (cf. itens 4, 11, 31.8 e 32.6) .
Destarte, uma vez que não há comprovação de dano ao erário, mas, no máximo, falha formal de desvio de objeto (caso se entendam descabidas as defesas apresentadas e se propugne responsabilizar as empresas por entrega de objeto ligeiramente diverso do esperado, mesmo que divergente do projeto licitado, o que não realizamos nesta instrução) , entende-se que o débito imputado às empresas deva ser afastado, com proposta de retirada dessas resposáveis da relação processual. Adicionalmente, em decorrência do afastamento de débito ora proposto, deve-se ajustar o valor dos débitos imputados aos demais corresponsáveis revéis, ou seja, a Abrassa e suas ex-presidentes.
Prescrição da Pretensão Punitiva
Vale ressaltar que a pretensão punitiva do TCU, conforme Acórdão 1441/2016-TCU-Plenário, Relator Min. Benjamin Zymler, que uniformizou a jurisprudência acerca dessa questão, subordina-se ao prazo geral de prescrição indicado no art. 205 do Código Civil, que é de dez anos, contado da data de ocorrência da irregularidade sancionada, nos termos do art. 189 do Código Civil, sendo este prazo interrompido pelo ato que ordenar a citação, a audiência ou a oitiva dos responsáveis.
No caso em exame, uma vez que uma vez que as ocorrências desencadeadoras da presente tomada de contas especial se deram entre 2002 e 2007 e que a determinação da citação pelo Relator só ocorreu em 11/10/2018, encontra-se já prescrita, portanto, qualquer pretensão punitiva do TCU.
CONCLUSÃO
Em face da análise promovida na seção 'Exame Técnico', verifica-se que as responsáveis Valentina de Fátima Dragoni, Cely Maria Auxiliadora Barros Almeida e a Associação Brasileira Profissionalizante Cultural e de Preservação do Meio Ambiente - Abrassa não lograram comprovar a boa e regular aplicação dos recursos. Instadas a se manifestar, optaram pelo silêncio, configurando a revelia, nos termos do § 3º do art. 12 da Lei 8.443/1992. Ademais, inexistem, nos autos, elementos que demonstrem a boa-fé das responsáveis ou a ocorrência de outras excludentes de culpabilidade.
Dessa forma, identificado dano ao erário, devese instaurar e julgar o processo de tomada de contas especial para responsabilizar seus agentes causadores, respeitando o direito ao contraditório e à ampla defesa, independentemente de quando ocorreram os atos impugnados.
Verifica-se também que houve a prescrição da pretensão punitiva, conforme análise já realizada, razão por que não será proposta multa aos responsáveis.
Tendo em vista que não constam dos autos elementos que permitam reconhecer a boa-fé das responsáveis, sugere-se que as suas contas sejam julgadas irregulares, nos termos do art. 202, § 6º, do Regimento Interno do TCU, com a imputação do débito atualizado monetariamente e acrescido de juros de mora, nos termos do art. 202, § 1º do Regimento Interno do TCU, descontado o valor eventualmente recolhido. 
Por sua vez, por meio da análise levada a cabo na seção 'Exame Técnico' anterior, conclui-se pelo afastamento do débito imputado às empresas Gemini Projetos, Incorporações e Construções Ltda. e Correnge Construtora Ltda., propondo-se que sejam excluídas da relação processual. Por conseguinte, a parcela do débito que lhes foi imputada também deve ser afastada em relação às demais corresponsáveis revéis, a saber, a Abrassa e suas ex-Presidentas.
PROPOSTA DE ENCAMINHAMENTO
Diante do exposto, submetemos os autos à consideração superior, propondo ao Tribunal:
considerar revéis as responsáveis Valentina de Fátima Dragoni (XXX.713.151-XX) , Cely Maria Auxiliadora Barros Almeida (XXX.923.911-XX) e a Associação Brasileira Profissionalizante Cultural e de Preservação do Meio Ambiente (02.516.389/0001-58) , para todos os efeitos, dando-se prosseguimento ao processo, com fulcro no art. 12, § 3º, da Lei 8.443/1992; 
excluir da relação processual as empresas Gemini Projetos, Incorporações e Construções Ltda. (00.311.076/0001-38) e Correnge Construtora Ltda. (00.545.527/0001-00;
		julgar irregulares, nos termos dos arts. 1º, inciso I, 16, inciso III, alíneas 'b' e 'c' e § 2°, da Lei 8.443/1992, c/c os arts. 19 e 23, inciso III, da mesma Lei, as contas das responsáveis Valentina de Fátima Dragoni (XXX.713.151-XX) , Cely Maria Auxiliadora Barros Almeida (XXX.923.911-XX) e Associação Brasileira Profissionalizante Cultural e de Preservação do Meio Ambiente (02.516.389/0001-58) , condenando-as ao pagamento das importâncias a seguir especificadas, atualizadas monetariamente e acrescidas dos juros de mora, calculadas a partir das datas discriminadas até a data da efetiva quitação do débito, fixando-lhes o prazo de quinze dias, para que comprovem, perante o Tribunal, o recolhimento das referidas quantias aos cofres do Fundo Nacional de Desenvolvimento da Educação, nos termos do art. 23, inciso III, alínea 'a', da citada lei, c/c o art. 214, inciso III, alínea 'a', do Regimento Interno do TCU. 
Débitos relacionados solidariamente às responsáveis Valentina de Fátima Dragoni (XXX.713.151-XX) , Cely Maria Auxiliadora Barros Almeida (XXX.923.911-XX) e Associação Brasileira Profissionalizante Cultural e de Preservação do Meio Ambiente (02.516.389/0001-58) :
	Data de ocorrência
	Valor histórico (R$) 

	30/12/2007
	277.298,72

Valor atualizado do débito (com juros) em 15/10/2020: R$ 853.643,77.
Débitos relacionados solidariamente à responsável Cely Maria Auxiliadora Barros Almeida (XXX.923.911-XX) e à Associação Brasileira Profissionalizante Cultural e de Preservação do Meio Ambiente (02.516.389/0001-58) :
	Data de ocorrência
	Valor histórico (R$) 

	15/01/2007
	 18.000,00 

	22/12/2006
	 24.580,00 

	02/03/2007
	 20.640,00 

Valor atualizado do débito (com juros) em 15/10/2020: R$ 130.249,97.
	autorizar, desde logo, a cobrança judicial das dívidas, caso não atendidas as notificações, na forma do disposto no art. 28, inciso II, da Lei 8.443/1992;
autorizar também, desde logo, se requerido, com fundamento no art. 26, da Lei 8.443, de 1992, c/c o art. 217, §§ 1º e 2º, do Regimento Interno do TCU, o parcelamento da (s) dívida (s) em até 36 parcelas, incidindo, sobre cada parcela, corrigida monetariamente, os correspondentes acréscimos legais, fixando-lhes o prazo de quinze dias, a contar do recebimento da notificação, para comprovarem, perante o Tribunal, o recolhimento da primeira parcela, e de trinta dias, a contar da parcela anterior, para comprovar os recolhimentos das demais parcelas, devendo incidir, sobre cada valor mensal, atualizado monetariamente, os juros de mora devidos, no caso do débito, na forma prevista na legislação em vigor, alertando as responsáveis de que a falta de comprovação do recolhimento de qualquer parcela importará o vencimento antecipado do saldo devedor, nos termos do § 2º do art. 217 do Regimento Interno deste Tribunal; 
enviar cópia do acórdão a ser prolatado à Procuradoria da República no Estado do Mato Grosso, nos termos do § 3º do art. 16 da Lei 8.443/1992, c/c o § 7º do art. 209 do Regimento Interno do TCU, para adoção das medidas cabíveis;
enviar cópia do acórdão que vier a ser proferido ao Fundo Nacional de Desenvolvimento da Educação e aos responsáveis, para ciência;
informar à Procuradoria da República no Estado do Mato Grosso, ao Fundo Nacional de Desenvolvimento da Educação e aos responsáveis que a presente deliberação, acompanhada do relatório e do voto que a fundamenta, está disponível para a consulta no endereço www.tcu.gov.br/acordaos, além de esclarecer que, caso requerido, o TCU poderá fornecer sem custos as correspondentes cópias, de forma impressa; e
informar à Procuradoria da República no Estado do MT que, nos termos do parágrafo único do art. 62 da Resolução TCU 259/2014, os procuradores e membros do Ministério Público credenciados nesta Corte podem acessar os presentes autos de forma eletrônica e automática, ressalvados apenas os casos de eventuais peças classificadas como sigilosas, as quais requerem solicitação formal."
2.	O diretor-substituto e o secretário da SecexTCE ratificaram a instrução acima (peças 39 e 40) .
3.	O representante do Ministério Público junto ao Tribunal de Contas da União (MP/TCU) , em sua intervenção regimental, manifestou-se no sentido de (peça 41) : 
	a) seria apropriado o julgamento pela irregularidade das contas das ex-presidentes da Adassa, tendo em vista as irregularidades e os débitos relativos ao saldo não devolvido e às despesas com consultoria, nos termos do art. 16, inciso III, alíneas "b" e "c", da Lei 8.443/1992, condenando-as ao prejuízo discriminado pela Secex/TCE; e
	b) a condenação solidária da Adassa dependeria de nova notificação, uma vez que a citação em endereço residencial de sua ex-presidente não substitui, para fins de validação, a citação no endereço da própria empresa ou, em último caso, por edital.
4.	Entretanto, considerando que as irregularidades que ensejaram a instauração desta TCE ocorreram nos exercícios de 2003 a 2007, há mais de dez anos, portanto, o MP/TCU entende que deve ser reconhecida não só a prescrição da pretensão punitiva, mas, também, da pretensão de ressarcimento, arquivando-se o processo sem julgamento de mérito.
É o relatório.

Marcos Dantas Teixeira (OAB/MT 3.850), Goulth Valente Souza Figueiredo (OAB/MT 7.082), Hélio Nishiyama (OAB/MT 12.919) e Fernando Biral Freitas (OAB/MT 12.678/A).

Procurador Sérgio Ricardo Costa Caribé

TOMADA DE CONTAS ESPECIAL. CONVÊNIO. IMPLANTAÇÃO DE CENTRO DE EDUCAÇÃO. IMPUGNAÇÃO PARCIAL DAS DESPESAS. CITAÇÃO. REVELIA DE ALGUNS RESPONSÁVEIS. EXCLUSÃO DE OUTROS. CONTAS IRREGULARES. DÉBITO. PRESCRIÇÃO DA PRETENSÃO PUNITIVA. CIÊNCIA.

TOMADA DE CONTAS ESPECIAL (TCE)

Em exame, processo de tomada de contas especial instaurada pelo Fundo Nacional de Desenvolvimento da Educação (FNDE) em desfavor da Associação Brasileira Profissionalizante, Cultural e de Preservação do Meio Ambiente (Abrassa) e de suas ex-presidentes, sras. Valentina de Fátima Dragoni (período de 12/6/2002 a 20/12/2006) e Cely Maria Auxiliadora Barros Almeida (período de 21/12/2006 a 30/12/2007) , em razão de irregularidades na execução do Convênio 54/2002.
2.	O referido ajuste, celebrado entre a Abrassa e o Ministério da Educação (MEC) , teve como objeto a implementação do Programa de Expansão da Educação Profissional (PROEP) na entidade, por meio da implantação do Centro de Educação Profissional em Artes. Sua vigência abarcou o período de 12/6/2002 a 30/12/2007, com prorrogações. O prazo para apresentação da prestação de contas findou em 28/2/2008.
3.	Para a execução do convênio, foram previstos R$ 3.097.099,00, sem previsão de contrapartida. Os recursos federais foram repassados em sete parcelas, conforme ordens bancárias (peças 1, p. 299; 2, p. 257-259; 3, p. 35-37; e 7, p. 101-103) .
4.	Em 30/7/2008, foi encaminhada a prestação de contas.
5.	A análise inicial promovida pelo MEC, realizada por intermédio da Informação 1.053/2008, concluiu que a documentação apresentada não atendia ao disposto no art. 28 da IN STN 1/1997, em razão da ausência de alguns documentos (termo de convênio, último termo aditivo, plano de trabalho e conciliação bancária) e da GRU do saldo do convênio, devidamente aplicado no mercado financeiro. Por essa razão, foi concedido ao convenente prazo de 30 dias para saneamento das pendências (peça 2, p. 267/271) .
6.	Ato contínuo, foram exarados diversos pareceres no âmbito interno, sendo o posicionamento final da Coordenação de Tomada de Contas Especial emitido por meio do Relatório de TCE 128/2015, segundo o qual o motivo para a instauração da presente TCE foi o não cumprimento do objeto pactuado, o que resultou na impugnação da integralidade dos recursos transferidos (peça 7, p. 275-299) . A responsabilidade pelo débito foi imputada às sras. Valentina de Fátima Dragoni e Cely Maria Auxiliadora Barros Almeida, nos correspondentes valores executados durante suas respectivas gestões, em solidariedade com a Abrassa.
II
7.	Nesta Corte de Contas, na fase preliminar, a Secex/MT, quanto à execução do convênio, entendeu que parcela significativa do objeto pactuado havia sido implementada, não sendo viável glosar integralmente o valor repassado, como fez o FNDE. Conforme ressaltou a unidade técnica, o Centro de Educação Profissional em Artes foi construído, entrou em funcionamento em 2005 e, depois de implantado, passou a atender às demandas do Estado de Mato Grosso para oferta de cursos de iniciação musical e artística de alunos e professores da rede estadual de ensino, como foi possível verificar a partir dos termos de cooperação firmados (peça 3, p. 189-203) .
8.	Entendeu-se, ainda, que o débito efetivamente apurado totalizara o valor de R$ 1.117.950,91, representado por R$ 1.060.485,92 de execução física e R$ 57.464,79 de execução financeira. Contudo, como não se sabia o período de gestão em que foi levantado parte desse débito, fez-se necessário diligenciar ao FNDE, a fim de que apresentasse, de forma individualizada, as despesas que constituíam tais parcelas.
9.	Em instrução complementar, a resposta à diligência foi analisada, chegando-se aos valores da parcela não identificada do débito a serem atribuídos às responsáveis, de acordo com o período em que as despesas foram executadas (peça 23) .
10.	Nessa mesma instrução, apontou-se a veiculação, na imprensa local, de notícia sobre a condenação de dois servidores públicos por estelionato, em razão de fraudes na construção do Centro de Educação Profissional em Artes, no município de Várzea Grande, objeto do convênio sob exame. Diante disso, foi proposta diligência à 7ª Vara Federal da Justiça Federal de Mato Grosso para que encaminhasse o processo judicial 0017723-77.2013.4.01.3600, com objetivo de verificar pontos relacionados à responsabilização e à quantificação do débito nos presentes autos, os quais precisavam ser melhor analisados frente às provas que foram produzidas no referido âmbito do processo judicial.
11.	Em resposta, foi encaminhado o Ofício 114/2018/S8, datado de 28/2/2018 (peça 28) , por meio do qual encaminhou-se a cópia integral do processo judicial. No bojo do processo 0017723-77.2013.4.01.3600, a sentença proferida reconheceu que a empresa Gemini Projetos, Incorporações e Construções Ltda., contratada pela Abrassa, havia subcontratado a empresa Correnge Construtora Ltda. para executar a obra, sem previsão contratual, incorrendo nas penas do art. 171, § 3°, c/c o art. 29, ambos do Código Penal (peça 22) . Por outro lado, o magistrado salientou que as consequências do delito não haviam sido graves, porque, apesar de os serviços contratados terem custado R$ 190.812,74 acima das referências tomadas como base, a diferença encontrada era compatível com o parâmetro adotado no PROEP, e a obra havia sido entregue, tendo cumprido com a finalidade social para a qual fora idealizada.
12.	Assim, foi realizada a citação solidária dos responsáveis abaixo elencados (vide tabelas de débitos no relatório precedente) :
	a) sra. Valentina de Fátima Dragoni:
	- irregularidades: (i) saldo não devolvido; e (ii) despesas glosadas na execução da obra relativas à cobertura, à bacia sifonada de louça branca e ao lavatório de louça branca com torneira e acessórios;
	- total do débito: R$ 846.819,54;
	- responsáveis solidários à sra. Valentina de Fátima Dragoni: (i) Abrassa e sra. Cely Maria Auxiliadora Barros Almeida, no valor de R$ 205.057,73; e (ii) Abrassa e empresas Gemini Projetos, Incorporações e Construções Ltda. e Correnge Construtora Ltda., no valor de R$ 641.761,81;
	b) sra. Cely Maria Auxiliadora Barros Almeida:
	- irregularidades: (i) saldo não devolvido; e (ii) despesas não comprovadas relativas a serviço de consultoria;
	- total do débito: R$ 268.277,73;
	- responsáveis solidários à sra. Cely Maria Auxiliadora Barros Almeida: (i) Abrassa e sra. Valentina de Fátima Dragoni, no valor de R$ 205.057,73; e (ii) Abrassa, no valor de R$ 63.220,00;
	c) Abrassa:
	- irregularidades: (i) saldo não devolvido; (ii) despesas glosadas na execução da obra relativas à cobertura, à bacia sifonada de louça branca e ao lavatório de louça branca com torneira e acessórios; e (iii) despesas não comprovadas relativas a serviço de consultoria;
	- total do débito: R$ 910.039,54;
	- responsáveis solidários à Abrassa: (i) sras. Valentina de Fátima Dragoni e Cely Maria Auxiliadora Barros Almeida, no valor de R$ 205.057,73; (ii) sra. Cely Maria Auxiliadora Barros Almeida, no valor de R$ 63.220,00; e (iii) sra. Valentina de Fátima Dragoni e empresas Gemini Projetos, Incorporações e Construções Ltda. e Correnge Construtora Ltda., no valor de R$ 641.761,81;
	d) empresa Gemini Projetos, Incorporações e Construções Ltda.:
	- irregularidade: despesas glosadas na execução da obra relativas à cobertura, à bacia sifonada de louça branca e ao lavatório de louça branca com torneira e acessórios;
	- total do débito: R$ 641.761,81;
	- responsáveis solidários à Gemini Projetos, Incorporações e Construções Ltda.: sra. Valentina de Fátima Dragoni, Abrassa e empresa Correnge Construtora Ltda., no valor de R$ 641.761,81;
	e) empresa Correnge Construtora Ltda.:
	- irregularidade: despesas glosadas na execução da obra relativas à cobertura, à bacia sifonada de louça branca e ao lavatório de louça branca com torneira e acessórios;
	- total do débito: R$ 641.761,81;
	- responsáveis solidários à Correnge Construtora Ltda.: sra. Valentina de Fátima Dragoni, Abrassa e empresa Gemini Projetos, Incorporações e Construções Ltda., no valor de R$ 641.761,81.
13.	Regularmente notificadas, as sras. Valentina de Fátima Dragoni e Cely Maria Auxiliadora Barros Almeida, bem como a Abrassa, permaneceram silentes, operando-se, portanto, os efeitos da revelia, nos termos do art. 12, § 3º, da Lei 8.443/1992.
14.	Já as empresas Gemini Projetos, Incorporações e Construções Ltda. e Correnge Construtora Ltda. apresentaram as defesas constantes das peças 84 e 89, respectivamente.
15.	Em resumo, a empresa Gemini Projetos, Incorporações e Construções Ltda. sustenta que: (i) a obra foi executada de acordo com os projetos apresentados; (ii) todos os serviços realizados foram devidamente fiscalizados e aprovados; (iii) a obra foi entregue e serviu ao objetivo a que se destinava, não havendo que se falar em dispêndio sem a devida contraprestação; (iv) os problemas ora levantados são originários do projeto arquitetônico e estrutural, contratado pela Abrassa, configurando diferenças conceituais; (v) as adequações solicitadas pela fiscalização foram decididas de comum acordo, sem ter havido reequilíbrio financeiro do contrato; (vi) não caberia à construtora arcar com modificação (fechamentos laterais) não contemplada nos projetos básicos de arquitetura contratados pela Abrassa e aprovados pelo MEC; (vii) o aditivo contratual para a realização dos referidos serviços extraordinários não foi aprovado pela área técnica do MEC; (viii) o prédio foi entregue e ocupado pela Abrassa, sendo atualmente ocupado por várias secretarias municipais da prefeitura de Várzea Grande/MT, comprovando a boa execução da obra; (ix) no que tange às peças dos lavatórios, múltiplos relatórios de acompanhamento da execução comprovam que, em nenhum momento, foi solicitada a troca dos acessórios de PVC para metal, o que caracteriza o item como atendido; e (x) a obra foi executada com boa qualidade e de acordo com as normas técnicas em vigor e com as instruções e planos fornecidos.
16.	A empresa Correnge Construtora Ltda., por sua vez, argumenta que: (i) teria havido já a prescrição da pretensão de ressarcimento, visto que não se configurou ato doloso da empresa e já se passaram 12 anos dos fatos; (ii) a obra foi executada de acordo com o projeto apresentado e, se existe falha, esta deve ser atribuída aos autores do projeto e não à empresa; (iii) o aditivo contratual para o fechamento das laterais da cobertura, solicitado pelo engenheiro que supervisionou a obra, não foi aprovado pela área técnica do MEC; (iv) seguiu fielmente o projeto e, quando instada a se manifestar sobre eventuais falhas existentes e apresentar solução, não recebeu aprovação do ente público para fazê-lo; (v) a obra foi entregue e o termo de recebimento definitivo foi exarado em 31/1/2007, comprovando que eventuais inconsistências apontadas quando do recebimento provisório foram sanadas; (vi) o prédio é atualmente ocupado por várias secretarias municipais da prefeitura de Várzea Grande/MT, comprovando a boa execução e a qualidade da obra, concluída há mais de 12 anos; (vii) não caberia à construtora arcar com modificação de projeto (fechamentos laterais) não contemplado inicialmente; (viii) no que tange às peças dos lavatórios, os relatórios elaborados pelos engenheiros do PROEP comprovam que, em nenhum momento, foi solicitada a troca dos materiais, o que caracteriza o item como atendido.
III
17.	Ante a inexistência de argumentos que pudessem vir a ser analisados e, por conseguinte, afastar as irregularidades apontadas, a SecexTCE propôs julgar irregulares as contas das sras. Valentina de Fátima Dragoni e Cely Maria Auxiliadora Barros Almeida e da Abrassa.
18.	No que tange ao débito apurado, o saldo do convênio, que deveria ter sido devolvido ao seu término, foi calculado em R$ 277.298,72, sob responsabilidade solidária das sras. Valentina de Fátima Dragoni, Cely Maria Auxiliadora Barros Almeida e da Abrassa.
19.	Há, ainda, parte do débito que foi imputada, solidariamente, à sra. Cely Maria Auxiliadora Barros Almeida e à Abrassa, no valor original de R$ 63.220,00, por despesas não comprovadas referentes à consultoria.
20.	Quanto às despesas inicialmente glosadas na execução da obra, no valor original de R$ 641.761,81, a unidade técnica sugeriu o afastamento dessa parcela do débito, uma vez que o objeto foi executado e serviu à finalidade esperada, não havendo que se falar em dispêndio sem a efetiva contraprestação. Ademais, ressaltou que a obra foi entregue, tendo sido emitido o termo de recebimento definitivo em 31/1/2007, o que sugeriria que as eventuais inconsistências apontadas quando do recebimento provisório foram sanadas e que houve a adequação do objeto aos termos contratuais.
21.	Em relação às empresas Gemini Projetos, Incorporações e Construções Ltda. e Correnge Construtora Ltda., a unidade técnica ponderou que, de fato, divergências de conceito são comuns em obras de engenharia, não sendo cabível exigir que a empresa contratada execute objeto diverso do que lhe foi incumbido, conforme os projetos licitados e aprovados.
22.	Ademais, a SecexTCE salientou que, além de a obra ter sido executada em sua totalidade, não há indícios, nos autos, de superfaturamento. Além disso, a edificação foi recebida e ocupada pela convenente, permanecendo em uso por outros entes públicos por mais de 12 anos.
23.	Desse modo, a unidade técnica sugere o afastamento da responsabilidade das empresas.
24.	Por fim, foi registrada a ocorrência da prescrição da pretensão punitiva, nos termos do entendimento preconizado pelo Acórdão 1441/2016-TCU-Plenário. Segundo esse julgado, a prescrição sancionatória subordina-se ao prazo geral de prescrição indicado no art. 205 do Código Civil, que é de 10 anos, contado da data de ocorrência da irregularidade sancionada, nos termos do art. 189 do Código Civil, sendo este prazo interrompido pelo ato que ordenar a citação, a audiência ou a oitiva do responsável.
25.	No caso em exame, as ocorrências irregulares se deram durante os anos de 2002 a 2007, e, tendo o ato de ordenação da citação sido assinado em 11/10/2018, houve o decurso de prazo superior a 10 anos.
26.	O representante do Parquet, por sua vez, defendeu que as regras aplicáveis à prescrição da pretensão punitiva devem ser as mesmas empregadas na análise da prescrição da pretensão de ressarcimento ao erário. Assim, manifestou-se pelo arquivamento do presente processo, sem julgamento do mérito, nos termos do art. 212 do RITCU.
IV
27.	Corroboro a análise empreendida pela unidade instrutora, motivo pelo qual incorporo os fundamentos apresentados às minhas razões de decidir.
28.	Conforme já detalhado, as irregularidades remanescentes dizem respeito à não devolução do saldo do ajuste (R$ 277.298,72) e ao pagamento de serviços de consultoria, cuja realização não foi comprovada (R$ 63.220,00) .
29.	Assim, ainda que a edificação tenha sido recebida definitivamente e estivesse em condições de ser utilizada, o que de fato ocorreu, o débito acima apurado não foi elidido pelas gestoras dos recursos, a saber, sras. Valentina de Fátima Dragoni e Cely Maria Auxiliadora Barros Almeida.
30.	Segundo determinam a Constituição Federal e legislação correlata, bem como a pacífica jurisprudência desta Corte, ao gestor incumbe provar a boa e regular aplicação do dinheiro público recebido. Cabe-lhe, dessa forma, apresentar, a tempo e a hora, em boa ordem, toda a documentação comprobatória da aplicação do dinheiro que lhe foi confiado, sendo certo, de outro lado, que tal comprovação deva ser feita mediante o estabelecimento do nexo entre o desembolso dos recursos federais recebidos e os comprovantes relacionados às despesas realizadas no objeto do ajuste.
31.	Já a responsabilidade da Abrassa advém de sua qualidade de entidade beneficiária dos recursos. Sobre o tema, a jurisprudência deste Tribunal consolidou-se no sentido de que a entidade privada, ao receber transferências de recursos de convênio ou congênere firmado com o poder público federal, equipara-se a gestor público e responde solidariamente com seus dirigentes por prejuízos causados ao erário. É o que dispõe o enunciado da Súmula TCU 286.
32.	Validamente notificadas, as responsáveis permaneceram silentes.
33.	Julgo oportuno registrar que, diferentemente do defendido pelo MP/TCU, entendo que a condenação solidária da Abrassa não depende de nova citação. Embora o ofício dirigido ao endereço da entidade tenha retornado com a informação de "desconhecido" (peças 55 e 58) , houve a reiteração da comunicação, desta vez no endereço da presidente da entidade, sra. Cely Maria Auxiliadora Barros Almeida (peças 52 e 62) . Em resposta, a responsável acusou o recebimento do ofício e, apesar de ter solicitado dilação de prazo para atendimento, não se manifestou (peça 66) .
34.	Desse modo, diante da ausência de qualquer elemento de defesa que lhes possa ser aproveitado, impõe-se o julgamento pela irregularidade das contas e a condenação em débito correspondente aos valores já mencionados, nos termos do art. 16, inciso III, alíneas "b" e "c", e art. 19 da Lei 8.443/1992.
35.	Por outro lado, corroboro o posicionamento da SecexTCE no sentido de não ser possível atribuir responsabilidade solidária às empresas, na medida em que restou comprovada a execução dos serviços, nos moldes contratados. O entendimento vigente neste Tribunal é o de que cabe à empresa tão somente executar o que está previsto no contrato, respondendo exclusivamente pela parte eventualmente não executada e paga. 
36.	Deixo de aplicar às responsáveis a multa prevista no art. 57 da Lei 8.443/1992 em virtude da incidência da prescrição da pretensão punitiva ao presente caso, nos moldes preconizados pelo Acórdão 1441/2016-TCU-Plenário. Na hipótese vertente, as irregularidades ocorreram entre os anos de 2002 e 2007 e o ato que ordenou a citação deu-se em 11/10/2018, decorrendo, portanto, prazo superior a 10 anos. 
	Ante o exposto, voto no sentido de que o Tribunal adote o acórdão que ora submeto à deliberação deste Colegiado.
           TCU, Sala de Sessões Ministro Luciano Brandão Alves de Souza, em 15 de fevereiro de 2022.
BENJAMIN ZYMLER 
Relator